臺灣板橋地方法院刑事判決　　　　　　　　　　　　　九十一年度自字第一四四號
　　自　訴　人　乙○○　住臺北.
　　自訴代理人　甲○○律師
　　被　　　告　丙○　　男四十.
　　選任辯護人　吳展旭律師
　　　　　　　　謝守賢律師
　　　　　　　　蔡宜庭律師
右列被告因誣告案件，經自訴人提起自訴，本院判決如左：
    主  文
丙○意圖他人受刑事處分，向該管公務員誣告，處有期徒刑壹年。
    事  實
一、丙○於民國八十六年七月間起任職於乙○○所經營，當時仍在籌設時期之茂傑國
    際有限公司（下稱茂傑公司），並於茂傑公司完成設立登記後，擔任業務經理，
    任職期間，丙○曾提出「ＵＳＢ多功能轉接控制器」發明之構想，主要在於以多
    組輸入、輸出埠之設計，利用此多點聯接控制之功能，使個人電腦連結周邊硬體
    之介面發生故障時，能在不中斷電腦主機之情形下進行檢測、維修。茂傑公司遂
    由內部工程人員編組協同丙○測試、研發，嗣樣品組設後，乙○○認為此種設計
    不具備產業上之利用價值，無意以公司名義申請並研發此技術，惟丙○有意申請
    此項專利，乙○○乃同意由丙○以個人名義申請專利，丙○乃於八十六年九月十
    三日向前經濟部中央標準局申請專利，自八十七年九月二十一日起公告，於八十
    八年一月十五日核准，列為第○九七○九九號發明專利，其專利權期間自八十七
    年九月二十一日起至一百零六年九月十二日止。
二、又茂傑公司於八十七年間，即曾依照英代爾（ＩＮＴＥＬ）公司所公開之介面轉
    換技術，設計並生產編號為ＤＵ－ＣＳ型號之產品，其僅係按英代爾公司之手冊
    所公開之技術設計，並未利用丙○所申請上開專利之獨立項專利技術，又茂傑公
    司之ＤＵ－ＣＳ型號產品在茂傑公司設計、生產時，丙○仍擔任茂傑公司之業務
    經理，對於ＤＵ－ＣＳ型號產品之設計、生產流程，並無不知。詎丙○離職後，
    明知其所享有之上開專利權範圍未受侵害，竟於八十九年三月十六日，至臺北縣
    警察局中和分局提起告訴，指稱乙○○經營之茂傑公司所生產之ＤＵ－ＣＳ型號
    產品，侵害其所享有經濟部中央標準局審定核准之第○九七○九九號發明專利，
    而誣指乙○○涉犯專利法第一百二十三條、第一百二十七條（均已廢止）罪嫌。
    並經警報請檢察官核發搜索票後，於八十九年三月十六日十五時許，對茂傑公司
    展開搜索，嗣並檢證移請臺灣板橋地方法院檢察署偵辦。嗣於偵查後，檢察官為
    不起訴處分，該處分尚未公告生效前，丙○又於八十九年十二月四日，向臺灣臺
    北地方法院以同一事由提起自訴，誣指乙○○涉有違反專利法之罪嫌。嗣因專利
    法就發明專利之處罰廢止，而經臺灣臺北地方法院以八十九年度自字第一八○四
    號為免訴判決確定。惟丙○先後上開捏造事實所為告訴、自訴，已足使乙○○受
    廢止前之專利法第一百二十三條、第一百二十七條刑事處罰之危險。
三、案經自訴人乙○○提起自訴。
    理  由
一、惟訊據被告丙○矢口否認有自訴人乙○○所指之誣告犯行，並辯稱：伊所申請之
    第○九七○九九號發明專利，並非僅及於多點聯接設計功能，更包括介面轉換之
    技術，即詳如其專利申請書附圖二所載技術，而自訴人之ＤＵ－ＣＳ型號產品，
    具有與其專利申請範圍相當之介面轉換功能，伊於財團法人台灣電子檢驗中心侵
    害鑑定報告明確後，本此確信提出告訴、自訴，應屬有據；至於自訴人所提出之
    臺灣經濟研究院鑑定報告及檢察官指定之財團法人中華工商鑑測研究中心，均非
    此範疇之專業鑑定單位，亦非國家認定之專業鑑定機關，其鑑定專業性、客觀性
    自屬有疑；且上開鑑定均係事後做成，不能據此反認被告具有誣告之主觀犯意，
    換言之，不能以事後鑑定報告與其於提出告訴前所據之鑑定報告相佐，即倒因為
    果認為伊涉有誣告罪嫌云云。經查：
  (一)被告所申請之前經濟部中央標準局第○九七○九九號發明專利，其申請範圍在構
    造上：包含至少一對資料輸入埠及資料輸出埠、一控制電路（包括ＵＳＢ控制器
    、微處理器、記憶體模組、中斷控制器及非同步接收、傳輸器）、一周邊連接器
    ；在功能上：除多點連接功能，並有電路中斷時之暫存、反饋功能，與一般熟知
    之單純介面轉換技術不同，有本院依職權調取之經濟部智慧財產局第00000
    0000號專利申請案卷所附被告之專利申請書可稽。惟由卷附經濟部九十年二
    月九日經（九○）訴字第○九○○六三○二七五○號訴願決定書之載述：「系爭
    案在整體構成中所包含之以中斷控制器分別提供中斷控制命令或向量給微處理器
    及非同步接收傳輸器等，並未見於引證案。又系爭案係在前述之技術手段上與引
    證案不同，自非僅將資料輸入埠口由一個變成一對之單純數量增加而已」、「系
    爭案確不會因任何一個後級ＵＳＢ控制器故障而需停機維修，難謂系爭案不具新
    穎性及進步性。」等認定理由觀之，足見經濟部於審定被告所申請之專利案範圍
    時，認為被告之設計雖非僅單純增加輸入、輸出埠口，而另須輔以其中斷控制之
    技術及構想，使能達到多點連接之功能。然而此項被告所引用之中斷控制技術，
    及介面轉換技術，仍係在輔助其所增設之一對以上輸入、輸出埠，從而使被告之
    「ＵＳＢ多功能轉接控制器」，不會因任何一個後級ＵＳＢ控制器故障而需停機
    ，換言之，被告所引用之中斷控制器、計時器、微處理器等設計，係配合多點聯
    接之設計，而不具有獨立功效。此觀諸前開訴願決定書所指：「舉發證二之ＩＮ
    ＴＥＬ公司一九九六年公開之技術手冊及附件之電路方塊示意簡圖，其處理器雖
    亦藉一資料埠與ＵＳＢ控制器連結，以取得輸入資料或藉此輸出給ＵＳＢ控制器
    ，且該ＵＳＢ控制器分別連結資料輸出埠及資料輸入埠，而微處理器亦與唯讀記
    憶體及隨機存取記憶體連接，在整體之構成上仍與系爭案不同」，可見被告專利
    申請範圍之介面轉換技術，與ＩＮＴＥＬ公司公開之技術手冊並無不同，僅多點
    聯接之設計及相輔之設計具新穎性，是被告申請專利之獨立項範圍，應僅有多點
    聯接功能，而其所引述之其他技術，僅為輔助項說明，而非被告所得專享排害之
    獨立項專利審定範圍，堪以認定。
  (二)自訴人所營茂傑公司所產ＤＵ－ＣＳ型號產品，亦具有與被告專利產品相同之介
    面轉換功能，惟介面轉換本係電腦主機與周邊設備聯結時之必要技術，是以介面
    轉換器、轉換技術，容有不同之設計，不能因二產品同具介面轉換功能，即斷然
    指為相同。而觀乎被告所提出，由財團法人台灣電子檢驗中心所出具之專利侵害
    鑑定報告書之鑑定結果為：「專利案與待鑑定物不適用全要件原則，但適用均等
    論，可知該鑑定物與本專利案兩者間之主要結構實質相同，就該待鑑定物之技術
    特徵與本專利案之申請專利範圍相比較，部分必要技術構成不相同，但不相同部
    分屬於等效手段之替代，與申請範圍相同，待鑑定物係實質等效於本專利案，即
    該待鑑定物與本專利案之申請專利範圍實質相同」。然而轉接控制器本身目的係
    在轉換不同介面，使電腦主機得以傳輸訊號至周邊設備，該鑑定報告所做之功能
    測試（見該鑑定報告第十一頁）並未及於被告前開專利申請書之「多點連接功能
    」，而僅有介面轉換功能之測試，因此，縱然自訴人之產品與被告之專利產品具
    有相當之介面轉換功能，亦不能憑以指稱自訴人之產品侵害被告之專利。
  (三)反觀自訴人所提出由國泰智慧產權事務所所出具之鑑定報告結果為：「被鑑定物
    無論就其目的、手段（形狀、構造）與專利案所主張之專利獨立項範圍（第一項
    ）不相同，並未侵害專利權」；另財團法人台灣經濟發展研究院所出具之鑑定研
    究報告書結果為：「待鑑定物之產品構成要件與本件發明專利之構成要件，經鑑
    定分析後，待鑑定物於第一項要件與專利申請範圍中第一項獨立項所述總體之技
    術手段，形成之機能效果，雙造之間並不相同，且專利申請範圍中其他理論均為
    習知技術，不為均等論所涵括，故應不構成專利侵害。」（見卷附臺灣板橋地方
    法院檢察署八十九年度偵字第五九八八號不起訴處分書引述）。上開鑑定均指茂
    傑公司所生產之ＤＵ－ＣＳ型號產品所利用技術，雖與被告申請專利案所引用之
    部分技術相同，但並未利用被告專利案之獨立項範圍，亦即被告專利上所創新之
    多點聯接功能，與茂傑公司ＤＵ－ＣＳ型號產品之介面轉換功能，根本毫不相涉
    ，是無從為以均等論檢驗比對。至於兩產品所共用之介面轉換技術，本為已公開
    熟知之技術，亦非被告所獨創具新穎性之技術。此觀諸檢察官依職權於上開案件
    偵查過程中，檢證送請中華工商鑑測研究中心所為之鑑定，認為：「被告所有專
    利案之申請範圍保護對象為獨立項及附屬項所記載之技術內容，主要包含有：至
    少一對之資料輸入埠及資料輸出埠、一控制電路暨一周邊連結器所組成，但因待
    鑑定物其組成構成為依據資料輸入出之連接埠、一控制電路暨一二五ＰＩＮ周邊
    連接器所組成，兩者在構成要件之內容上並不相同，故不適用全要件原則；待鑑
    定物之組成構件中之資料輸入（出）埠為一雙向訊號之連接頭二五ＰＩＮ與專利
    申請範圍中至少一對之資料輸入埠口及資料輸出埠口兩者並不相同，且利用電位
    差來區別○與一之資料傳輸之技術手段已揭示於習知或公知之技術，且待鑑定物
    其組成構件中之控制電路分別包括有ＵＳＢ控制器、微處理器、記憶體模組、中
    斷控制器及非同步接收、傳輸器等構件與申請專利範圍中控制電路內容相符，但
    參酌習知或公知技術，其中微處理器可讀取電壓抹除式僅記憶體之控制資料後，
    設定其相關之傳輸或接收參數，並回存至電壓抹除式僅讀記憶體、重置功能等功
    用係為一般微處理器公知之技術手段，已屬既有之技術範圍。又中斷控制器之中
    斷控制命令，中斷控制向量給微處理器及非同步接收傳輸器等架構，特性及工作
    原理已揭示為公知技術暨為公規之標準，此項技術已為既有之技術範疇，亦不適
    用均等論。另待鑑定物之一周邊連結器，依據美國 ETA協會所訂定的串列通訊協
    定，用以連通電腦主機與周邊兩端設備之界面，一般有九PIN及二五PIN接頭等公
    規標準界面，而待鑑定物其周邊連接器為二五 PIN之連接頭，屬既有之技術。」
    （見同前不起訴處分書引述）。更足佐茂傑公司所生產ＤＵ－ＣＳ型號產品與被
    告之專利申請案，固有使用共同之技術，然均為已熟知之介面轉換技術，且非被
    告之專利申請範圍獨立項之多點聯接設計。
  (四)被告雖辯稱上開鑑定非專業機關所做云云。惟就上開四份鑑定內容觀之，均係以
    嚴格之科學方法，就待鑑物與專利案之構造、功能加以敘述，再就所引用技術與
    熟知技術有何異同做判斷，難憑被告片面之言指稱對其不利之鑑定報告即為內容
    不專業之鑑定報告。且專利鑑定之重點，並非在於鑑定機關是否經過國家認證，
    而在於鑑定單位之人員，是否本於其專業素養，嚴守科學準則，就鑑定物為詳盡
    、實際之測試。法院就鑑定內容之採認，亦不以鑑定機關是否具有任法定資格為
    唯一要件，仍視該報告之嚴謹程度，亦即所引用鑑定方法之嚴整性、鑑定過程、
    內容之客觀程度綜合判斷。況就前開不起訴處分書所引述之三份鑑定報告當中，
    以中華工商鑑測研究中心所為之鑑定最為詳盡，不但對於兩方產品之構造、功能
    詳加比較，且就所含技術背景亦詳予列敘，絕非如被告所指不具專業性、客觀性
    云云。且案外公司友訊科技股份有限公司於臺灣臺北地方法院九十年度訴字第五
    五○一號民事事件審理中，曾提出經濟部智慧財產局網站關於專利侵害鑑定專業
    機構名冊，其中中華工商研究所為司法院與行政院指定之專利侵害鑑定專業機關
    （見臺灣臺北地方法院九十年度訴字第五五○一號民事判決引述），更足徵被告
    所辯上開鑑定機關不備專業云云，僅係片面卸詞，不足採信。
  (五)另證人即茂傑公司工程師唐慧貴證稱：被告是利用英特爾公司所公開之介面轉換
    技術再創新，在ＵＳＢ介面之接頭增加為二組，但自訴人所生產產品仍然只有一
    組接頭，並沒有使用被告之技術；被告雖然在專利申請書中提到不同介面之轉換
    功能，但這是屬於英特爾公司公開之技術，並非被告之專利範圍。被告研究出多
    點聯接技術後，我有參與並依被告理念做出樣品，但其中只有多點聯接功能功能
    是被告所創新。且當時亦有外國廠商設計生產ＵＳＢ轉換不同介面之聯接器等語
    （見本院九十一年五月二日勘驗筆錄）。證人即茂傑公司研發部主管羅茂元亦證
    稱：被告在勘驗筆錄中所提出的技術內容，其實都在我們的討論過程中所提出的
    補強資料，目的是用來補助說明本件專利可以應用的範圍層面，ＵＳＢ的協定傳
    送內容文件中，有這些技術的記載，也就是說這些內容是文獻上記載可以使用的
    技術，並不是創新的技術等語（計本院九十一年六月十八日訊問筆錄第五頁以下
    ）。均足佐本院前開論述，以證明茂傑公司所生產ＤＵ－ＣＳ型號產品僅係運用
    熟知之介面轉換技術，而此技術雖曾於被告之專利申請書所引用，但僅是被告於
    專利申請時之輔助說明，並非被告專利獨立項目範圍。至於被告所專享多點聯接
    技術，既未為自訴人所侵害，自無違反專利法可言。
  (六)被告雖又辯稱其係相信財團法人台灣電子檢驗中心所出具之專利侵害鑑定報告，
    所以主觀上並無誣告之故意云云。惟被告於本院訊問中曾辯稱：自訴人當時開始
    生產ＤＵ－ＣＳ型號產品時，我雖然同意，但後來與自訴人談到授權之細節時，
    均無結果，所以我才會離職云云（見本院九十一年五月二日勘驗筆錄）。而由自
    訴人所呈出貨單一紙（見自訴狀附自證四）觀之，其上有被告之親筆簽名，此據
    被告自承：在茂傑公司簽名出貨之產品，就是後來檢舉扣押之產品等語（見本院
    九十一年四月十日訊問筆錄第五頁）。而該出貨單之日期為八十七年七月三十日
    ，而當時被告之專利申請尚未達到公告階段，豈有可能被告與自訴人已有權利金
    爭執？再者，若兩造確實有權利金爭執，則可推論被告早應於八十七年七月間之
    前即已確知自訴人利用其專利，有豈待財團法人台灣電子檢驗中心所出具之專利
    侵害鑑定報告始能確信？另外被告曾辯稱：我是看到市面上有茂傑公司之產品，
    買了一個樣品發現確實有侵害到我的專利，我送請鑑定後更加確實云云（見本院
    九十一年四月十日訊問筆錄第四頁），更與被告前開辯解矛盾。又被告於八十九
    年三月十六日在臺北縣警察局中和分局提出告訴時，係稱：八十八年十二月間始
    知劉嫌侵害我的專利云云，更與前開辯述不同，足見被告所述反覆不一，顯為設
    詞誣陷之舉。
  (七)綜上所述，茂傑公司所生產之ＤＵ－ＣＳ型號產品，並未侵害被告之○九七○九
    九號發明專利。而被告為電子工程專家，且於申請上開專利之際，對於該領域已
    公開之文獻及所載技術定有相當瞭解，始能順利完成申請專利，是被告對於茂傑
    公司之ＤＵ－ＣＳ型號產品所使用之介面轉換技術，為ＩＮＴＥＬ公司已公開，
    係在電子業界間公所習知之技術，而無侵害其專利權可言，並無不知之理。縱財
    團法人台灣電子檢驗中心鑑定結果有利於被告，但被告對於該鑑定結果所指之「
    效能相當」等語，僅係指介面轉換功能相當，其內容就自訴人侵害其專利權而言
    與事實仍有誤差，均為被告所明知。又若自訴人真有侵害被告之專利，被告至遲
    於八十八年一月間專利證書頒發之際即已確知，被告竟於警訊時仍稱：伊至八十
    八年十二月始知悉受侵害云云，無非在規避告訴期間，更足見被告使自訴人受刑
    事訴追之意圖，昭然若揭。否則，告訴期間既已經過，被告依法應尋求民事侵權
    行為求償途徑，而非矯詞陷自訴人於罪。是被告本於誣告之意思，捏詞矯述陷自
    訴人於罪，其犯行堪以認定，應依法論處。
二、專利法雖於九十年十月四日廢止關於發明專利侵害之處罰，惟在被告提出虛捏之
    告訴、自訴時，仍為當時有效之刑罰法律，是核被告所為，係犯刑法第一百六十
    九條第一項之誣告罪。被告雖先於八十九年三月十六日向臺北縣警察局中和分局
    提出告訴，又於九十年十月四日向臺灣臺北地方法院提出自訴，但核被告所為，
    均係出於一個單一之犯意對自訴人誣告，僅屬一個犯罪行為，參諸最高法院四十
    五年度臺上字第一九六號、四十七年度臺上字第一一一○八號判例，僅應論被告
    以一單純之誣告罪。爰審酌被告未有前科，固有臺灣高等法院檢察署刑案紀錄簡
    覆表、臺灣高等法院被告全國前案紀錄表在卷可參，惟被告為求同業競爭，竟濫
    用司法資源，以誣告自訴人之方式請求檢警搜索、查扣自訴人所營公司之產品，
    以求阻撓自訴人之生產程序，並打擊自訴人公司之商譽。至偵、審中猶屢指自訴
    人與證人串附、又指自訴人所申請之鑑定機關及檢察官指定鑑定之機關為不專業
    機關，甚至指稱部分鑑定機關之人員有圖利自訴人之嫌，顯見其已深陷歧途而不
    知悔悟。且被告與自訴人原為好友，今為求商業競爭，竟不惜以此手段對自訴人
    誣陷，所訴罪名雖非重罪，但對於自訴人所營公司之商譽、企業形象打擊非輕，
    且使自訴人奔波訟累，身心受害非微，實見被告惡性重大。且被告係有專業智識
    程度之人，其犯行應非僅係行止失慮，而係蓄意而為，惟念及被告無不良素行，
    且有正當職業，並酌以被告之犯罪手段、所生危害等一切情狀，量處如主文所示
    之刑，以示懲儆。
據上論斷，應依刑事訴訟法第三百四十三條、第二百九十九條第一項前段，刑法第一
百六十九條第一項，判決如主文。
中      華      民      國    九十一    年      十      月      四      日
                                  臺灣板橋地方法院刑事第六庭
                                          法  官  林漢強
右正本證明與原本無異。
如不服本判決，應於判決送達後十日內，向本院提出上訴狀。
                                          書記官  黃大千
中      華      民      國    九十一    年      十      月      四      日
附錄本案論罪科刑法條全文：
刑法第一百六十九條
意圖他人受刑事或懲戒處分，向該管公務員誣告者，處七年以下有期徒刑。
意圖他人受刑 事或懲戒處分，而偽造、變造證據或使用偽造變之證據者亦同。
